【裁判字號】    89,勞訴,22
【裁判日期】    891026
【裁判案由】    給付退休金
【裁判全文】
臺灣臺南地方法院民事判決  八十九年度勞訴字第二二號
    原      告  丙○○
    被      告  保證責任臺南市第五信用合作社
    法定代理人  甲○○
    訴訟代理人  乙○○
右當事人間請求給付退休金事件，本院判決如左：
    主    文
原告之訴及其假執行之聲請均駁回。
訴訟費用由原告負擔。
    事    實
甲、原告方面：
一、聲明：（一）被告應給付原告新台幣三百二十一萬八千四百元及自民國八十九年
    五月九日起至清償日止，按年利率百分之五計算之利息。（二）原告願供擔保，
    請准宣告假執行。（三）訴訟費用由被告負擔。
二、陳述：
（一）緣原告民國六十三年二月十六日進入被告合作社服務，於八十九年四月八日，
      因工作二十六年一月又二十三日，依勞動基準法第五十三條第二款規定辦理自
      願退休，有在職證明書影本乙紙可稽。其退休金給與金額依勞動基準法第五十
      五條第一項第一紙、第二項規定：「退休金給與之標準，係指核准退休時一個
      月平均工資，並按其工作年資，每滿一年給與兩個基數。其超過十五年之工作
      年資，每滿一年給與一個基數，最高總數以四十五個基數為。未滿半年者以半
      年計；滿半年者以一年計」，且依勞動基準法施行細則第二十九條第一項規定
      ：「勞工退休金應自勞工退休之日起三十日內給付之。」被告於八十九年三月
      三十一日核准原告退休（證物二），當時原告月平均薪資為新臺幣（下同）五
      萬九千六百元，依前述說明，被告本應給付原告退休金二百四十七萬三千四百
      元（計算式：五九六００元×四一．五個基數＝0000000元）。惟勞動
      基準法第五十五條第三項另規定：「本法施行前，事業單位原定退休標準優於
      本法者，從其規定。」被告合作社自訂之退休辦法規定，退休金給與之標準每
      年二基數，不滿一年者，以一年計算，依此計算被告應給付原告退休金三百二
      十一萬八千四百元（計算式：五九六００元×五四個基數＝三，二一八，四０
      ０元），且被告亦依上開標準為給付，有被告信用合作社存款對帳單影本可稽
      ，依前述說明，被告合作社自定之退休辦法其退休標準優於勞基於之規定，自
      應依其規定。
（二）按勞動基準法第五十六條第一項規定，勞工退休準備金不得作為轉讓、扣押、
      抵銷或擔保。又按勞工退休金乃勞工長期工作後由雇主發給以維持退休生活之
      費用，故退休金請求權依其性質應不得讓與、抵銷、扣押或擔保，有行政院勞
      工委員會八十一年九月三十日台（八一）勞動三字第三一二００號函可憑。詎
      被告合作社以原告向其借貸一千三百八十萬元，遂要求原告需償還前開債務，
      始准其退休。經雙方於八十九年五月十九日假臺南市政府勞工局聲請調解，奈
      被告合作社不同意調解方案，雙方調解不成立，情非得已，爰依勞動基準法第
      五十五條第一項第一款、第二項規定，提起訴本訴訟。
（三）原告固有向被告借貸一千三百多萬元，雖曾遲延繳息，但原告於八十九年四月
      八日繳款時，已有支付利息及違約金，被告也同意，可見原告並無違約。
三、證據：提出員工在職證明書、南五信社人訓字第０００七號人事室函、個人薪資
    明細表、臺南市政府勞資爭議調解紀錄、轉帳支出傳票、行政院勞工委員會八十
    一年九月三十日台（八一）勞動三字第三一二００號函（以上均為影本）。
乙、被告方面：
一、聲明：（一）請求駁回原告之訴及其假執行之聲請。（二）訴訟費用由原告負擔
    。（三）如受不利之判決，願提供擔保請准宣告免為假執行。
二、陳述：
（一）原告是六十三年二月十六日至八十九年四月八日受僱於被告，其退休前六個月
      平均工資為五萬九千六百元，退休金的給付標準如原告所稱是五十四個基數，
      故其退休金是三百二十一萬八千四百元，依勞動基準法相關規定，應於退休後
      一個月內給付退休金，原告是八十九年四月八日申請退休，被告亦同意並業於
      八十九年七月十日給付退休金三百二十一萬八千四百元給原告，並撥入原告在
      台南第五信用作社中華分社活期存款○二六九八二帳號內。
（二）惟因原告尚有積欠被告本金九百一十萬元之消費借貸借款未清償，被告將退休
      金撥入原告上開帳戶後，已依兩造借據之約定，行使抵銷，自原告上開帳戶再
      將錢轉出。另就原告請求退休金之利息部分即自八十九年五月九日起至八十九
      年七月九日止之利息二萬七千二百六十元，被告亦以原告積欠被告上開本金九
      百一十萬元之消費借貸借款一併主張抵銷。
三、證據：提出存款收入傳票、借據、授信約定書、共用查詢單為證，另聲請訊問證
    人李振義。
    理    由
一、原告起訴主張：原告於六十三年二月十六日進入被告合作社服務，於八十九年四
    月八日，辦理自願退休，依勞動基準法第五十五條第三項另規定：「本法施行前
    ，事業單位原定退休標準優於本法者，從其規定。」被告合作社自訂之退休辦法
    規定，退休金給與之標準每年二基數，不滿一年者，以一年計算，其規定優於勞
    動基準法，應依被告合作社自訂之退休辦法，依此計算被告應給付原告退休金三
    百二十一萬八千四百元，爰提起本訴，求為命被告應給付三百二十一萬八千四百
    元及自八十九年五月九日起至清償日止，按年利率百分之五計算之利息及以供擔
    保為條件宣告假執行之判決。被告則以：原告是八十九年四月八日申請退休，被
    告亦同意，並業於八十九年七月十日給付退休金三百二十一萬八千四百元給原告
    ，並撥入原告在台南第五信用作社中華分社活期存款○二六九八二帳號內，惟因
    原告尚有積欠被告消費借貸借款未清償，被告將退休金撥入原告上開帳戶後，已
    依兩造借據之約定，行使抵銷，自原告上開帳戶再將錢轉出等語，資為抗辯。
二、原告主張原告自六十三年二月十六日起受僱於被告，於八十九年四月八日退休，
    被告應於一個月內給付退休金，依被告合作社自訂之退休辦法規定，退休金給與
    之標準每年二基數，不滿一年者，以一年計算，其規定優於勞動基準法，則依被
    告合作社自訂之退休辦法計算原告之退休金應為三百二十一萬八千四百元，被告
    應於原告退休一個月內給付之事實，業據提出員工在職證明書、南五信社人訓字
    第０００七號人事室函、個人薪資明細表為證，復為被告所不爭執，原告此部分
    主張，自堪信為真實。另被告抗辯稱其於八十九年七月十日給付退休金三百二十
    一萬八千四百元予原告，並撥入原告在被告中華分社活期存款○二六九八二帳號
    內等情，已據提出存款收入傳票為證，並為原告所不爭執，亦可信為真實。
三、茲本件兩造爭執之要點厥在：(1)原告對被告之借款債務是否已屆清償期？(2)如已
    屆清償期，被告可否以原告在被告在被告中華分社活期存款○二六九八二帳號內
    之三百二十一萬八千四百元存款抵銷其借款債務？其抵銷是否有違反勞動基準法
    第五十六條第一項規定或行政院勞工委員會八十一年九月三十日台（八一）勞動
    三字第三一二００號函示內容？茲分別說明如下：
（一）經查證人即被告合作社中華分社經理李振義到庭證稱：「（原告的退休金是否
      已經給付給？）因原告於八十七年十二月十五日原告有向我們借貸九百一十萬
      元，原先約定應於八十八年十二月十五日清償，被告於八十九年一月二十九日
      同意原告展期並更新借據，原告又未按時繳息，到八十九年四月六日才來繳一
      個月的利息，八十九年四月八日才又來繳八十九年二月二十九日至三月二十九
      日間的利息，惟依兩造的約定，原告應於八十九年二月二十九日就應繳第一期
      利息，遲延繳息依雙方約定即視為全部到期，我們發現被告帳戶內有金額，我
      們主張抵銷，就填載支出轉帳傳票，將原告帳戶內的錢轉出」等語（見本院八
      十九年八月二十九日言詞辯論筆錄）。原告對被告提出之借據、授信約定書並
      不爭執，亦自承：「我有借到這些錢沒有錯，依雙方約定應按月繳息」等語，
      原告另主張伊雖然遲延繳息，但伊於八十九年四月八日去繳款時，有支付利息
      及違約金，被告也同意，則伊自無違約可言云云。惟查依兩造所訂約之借據，
      借款期間自八十九年一月二十九日起至八十九年十二月十五日止，原告應按月
      繳付利息，逾期付息或到期未履行債務時，自逾期之日起六個月以內加放款利
      率百分之十，逾六個月以上者，其超過六個月部分加放款利率百分之二十計付
      違約金（見借據第二點利息及違約金）；另訂定遵守條件第一條前段規定：「
      立約人（按原告）與貴社（按被告）所訂之借款期間雖在壹個月以上，但仍有
      按月繳付借款利息之義務，如（原文誤繕為知）立約人對於債務之履行末能按
      期繳付，或未能按月付息時，其全部借款即時視為到期」，原告本應於八十九
      年二月二十九日繳付第一期利息，因其遲延繳息，則依兩造上開借據（消費借
      貸）契約之約定即喪失期限利益，全部借款視為到期，亦即九百一十萬元之借
      款債務於八十九年二月二十九日視為全部到期，縱然原告事後於八十九年四月
      八日又繳付八十九年二月二十九日至三月二十九日間之利息及違約金，此係依
      兩造約定原告所應給付予被告者，原告對被告之借款債務並非因此即恢復未遲
      延之狀態，原告主張其已支付利息、違約金即無遲延可言，顯與兩造之消費借
      貸契約內容不符，不足採信，被告抗辯原告九百一十萬元之借款債務已全部屆
      清償期，應可採信。
（二）被告於八十九年七月十日給付退休金三百二十一萬八千四百元予原告，並撥入
      原告在被告中華分社活期存款○二六九八二帳號內一節，已如前述，被告另抗
      辯稱：因原告積欠被告上開借款九百一十萬元，故被告以原告在被告在被告中
      華分社活期存款○二六九八二帳號內之三百二十一萬八千四百元存款抵銷其借
      款債務等語，雖原告主張被告之抵銷有違勞動基準法第五十六條第一項規定或
      行政院勞工委員會八十一年九月三十日台（八一）勞動三字第三一二００號函
      示內容，惟查：
      (1)按雇主按月提撥之勞工退休準備金及勞工受領職業災害補償之權利，核與勞
        工請領退休金之權利，性質上並不相同。勞動基準法第五十六條第一項及第
        六十一條第二項僅規定勞工退休準備金及勞工受領職業災害補償之權利，不
        得抵銷，對於勞工請領退休金之權利，既無禁止抵銷之明文，自非不得為抵
        銷之標的（請參考最高法院八十八年度台上字第一六四七號判決）。且參諸
        勞動基準法第五十六條第一項明文規定不得抵銷者係勞工退休準備金，並不
        包括勞工請領退休金之權利，是原告主張被告之抵銷違反勞動基準法第五十
        六條第一項規定，依前開說明，即不足採。
      (2)次按「退休金請求權依其性質應不得讓與、抵銷、扣押或擔保」雖經行政院
        勞工委員會以八十一年九月三十日台（八一）勞動三字第三一二００號函示
        在案，惟查被告於八十九年七月十日給付退休金三百二十一萬八千四百元予
        原告，並撥入原告在被告中華分社活期存款○二六九八二帳號內，原告對此
        亦不爭執，則被告對原告給付退休金之義務已於八十九年七月十日履行完畢
        （惟原告於八十九年四月八日退休，被告應於一個月內給付退休金，即至遲
        被告應於八十九年五月八日前給付，其遲至八十九年七月十日始給付，就八
        十九年五月九日起至八十九年七月九日止，應另給付原告按週年利率百分之
        五計算之遲延利息二萬七千三百三十四元【計算式：（0000000x5/100）
        x62/366=27260，元以下四捨五入】，此部分被告亦行使抵銷權，詳述於後
        ），原告對被告之退休金給付請求權於八十九年七月十日因被告之清償行為
        而歸於消滅，於斯時，就被告撥入原告帳戶內之三百二十一萬八千四百元，
        兩造係成立消費寄託關係（民法第六百零三條、第六百零二條規定參照），
        原告對被告固有寄託物返還請求權，惟該請求權之性質已非退休金請求權，
        自不在行政院勞工委員會以八十一年九月三十日台（八一）勞動三字第三一
        二００號函示所稱不得抵銷之列，故原告主張被告之抵銷違反行政院勞工委
        員會以八十一年九月三十日台（八一）勞動三字第三一二００號函示內容，
        亦無足採。
四、又按「二人互負債務，而其給付種類相同，並均屆清償期者，各得以其債務，與
    他方之債務，互為抵銷。但依債之性質不能抵銷或依當事人之特約不得抵銷者，
    不在此限。」；「禁止扣押之債，其債務人不得主張抵銷」，民法第三百三十四
    條第一項、第三百三十八條定有明文。本件原告對被告負有金錢消費借貸之債務
    ，被告對原告負有返還消費寄託物之債務，而其給付種類均為金錢，且均屆清償
    期，又其債務性質並非不能抵銷或屬禁止扣押之債，且依據兩造借據所立之訂定
    遵守條件第八條亦約定：「借款人（按原告）及連帶保證人存於貴社（按被告）
    之各項存款及對於貴社之一切債權，貴社均得作為全為全部債務之擔保品，貴社
    認為必要時，不問債權債務之期限如何均得認作已經到期，毋須另行通知可任意
    抵充或處分，所有出給借款人及連帶保證人之各項摺據即行作廢」，可見兩造間
    就此並無不得抵銷之約定，則被告八十九年七月十日行使抵銷權抵銷原告對被告
    之借款三百二十一萬八千四百元，於法並無不合。另原告於八十九年四月八日退
    休，被告應於一個月內給付退休金，已如前述，則被告至遲應於八十九年五月八
    日前給付，其遲至八十九年七月十日始給付予原告，就八十九年五月九日起至八
    十九年七月九日止，應另給付原告按週年利率百分之五計算之遲延利息二萬七千
    二百六十元，被告於八十九年十月十二日言詞辯論時，亦就此部分一併行使抵銷
    ，自屬有據。則原告本於退休金給付請求權，請求被告給付原告三百二十一萬八
    千四百元及自八十九年五月九日起至清償日止，按週年利率百分之五計算之利息
    ，為無理由，應予駁回。原告假執行之聲請，因訴之駁回而失所依據，應併予駁
    回。
六、結論：原告之訴為無理由，依民事訴訟法第七十八條，判決如主文。
中      華      民      國    八十九    年      十      月    二十六    日
                                臺灣臺南地方法院民事第二庭
~B法      官  翁金緞
右為正本係照原本作成
如對本判決上訴，須於判決送達後廿日內向本院提出上訴狀
中      華      民      國    八十九    年      十      月    二十六    日
~B法院書記官  陳著振


司法院資訊處製作；財團法人民間司法改革基金會備份。
